【裁判字號】    99,家上,77
【裁判日期】    990810
【裁判案由】    離婚
【裁判全文】
臺灣高等法院民事判決                  99年度家上字第77號
上  訴  人  乙○○
訴訟代理人  蔡雲璽律師
被 上訴 人  甲○○    原住臺.
上列當事人間請求離婚事件，上訴人對於中華民國99年3月5日臺
灣臺北地方法院98年度婚字第442號第一審判決提起上訴，本院
於99年7月27日言詞辯論終結，判決如下：
    主      文
上訴駁回。
第二審訴訟費用由上訴人負擔。
    事實及理由
一被上訴人經合法通知，未於言詞辯論期日到場，核無民事訴訟
  法第386條所列各款情形，應准上訴人之聲請，由其一造辯論
  而為判決。
二上訴人起訴主張：兩造於民國89年8月10日結婚，婚後夫妻感
  情原本融洽，詎被上訴人於98年年初起與不明男士同居，不理
  家務，離家出走，伊年老體邁無力找尋，經報案已將被上訴人
  列入大陸地區人民行方不明人口案件協尋中。按夫妻互負同居
  義務，被上訴人拒絕與伊共同生活，且與不明男子同居，已無
  維持婚姻關係之主觀意願及客觀實益。爰依民法第1052條第2
  項之規定，求為准上訴人與被上訴人離婚之判決。原審為上訴
  人敗訴之判決，上訴人聲明不服提起上訴。併為上訴聲明：原
  判決廢棄，請准予兩造離婚。
  被上訴人經合法送達，未於言詞辯論期日到場，亦未提出書狀
  作何聲明或陳述。
三查兩造為夫妻關係，婚姻關係仍存續中，有上訴人戶籍謄本、
  被上訴人大陸地區人民在臺灣地區居留或定居申請書、大陸地
  區人民進入臺灣地區保證書在卷可憑（原審卷第11-12頁）。
  上訴人以前揭主張之事實請求判決離婚，經查：
  (一)上訴人主張被上訴人於98年年初起與不明男士同居一節，迄
    未舉證以實其說，尚難認上訴人主張之該事實為實在。
  (二)上訴人另主張被上訴人於98年年初起不理家務，離家出走，
    經上訴人報案已將被上訴人列入大陸地區人民行方不明人口
    案件協尋中，被上訴人拒絕與上訴人共同生活，已無維持婚
    姻關係之主觀意願及客觀實益云云。然兩造於96年8月29日
    成立調解，調解成立內容：「一、兩造均同意自即日起至辦
    理離婚登記日止分居，各自生活，互不相干。二、聲請人（
    本件上訴人，下同）同意於相對人（本件被上訴人，下同）
    依法得取得中華民國身分證並經通知時，如有須聲請人配合
    簽字或繳交文件者，聲請人應配合相對人辦妥取得身分證之
    程序。三、相對人同意於取得中華民國身分證同時，偕同聲
    請人向戶政機關辦理離婚登記。四、兩造同意拋棄剩餘財產
    分配請求權」云云，有原審96年度家移調字第34號離婚事件
    調解筆錄協議附於98年度司家調字第38號卷內可參（影本外
    放），顯然兩造協議在被上訴人取得中華民國身分證前，維
    持婚姻關係，惟各自生活，互不相干。從而，被上訴人縱有
    不理家務，離家出走，不與上訴人共同生活等事實，係經兩
    造之合意，尚非無不能同居之正當理由；是被上訴人此舉亦
    不能認係無維持婚姻關係之主觀意願及客觀事實。上訴人雖
    於本院主張其於上開協議時，不瞭解法律之規定云云（本院
    卷第20頁背面），然上訴人於上開協議時是否瞭解法律之規
    定，與上訴人確與被上訴人為上開協議無涉，其不得以不瞭
    解法律之規定而否認上開協議之效力，況兩造為上開協議時
    ，上訴人另有代理人郭承昌律師協同到場，有調解筆錄及上
    訴人於該案之委任狀在卷可參（影本見本院卷第124頁），
    上訴人既有專業律師在場，自無「不瞭解法律之規定」情事
    ，其上開主張非屬可採。
  (三)上訴人陳明被上訴人向內政部申請定居遭駁回一節，有內政
    部入出國及移民署99年4月26日移署移陸啟字第0990055259
    號函載：「說明……二、查張女士（被上訴人）因與配偶乙
    ○○先生無同居事實，案經內政部以97年1月20日內授移移
    陸啟字第0980959160號處分書不予許可定居及同年月日內授
    移移陸啟字第098095161號處分書廢止長期居留許可在案，
    故並未取得我國國民身分證」等語（本院卷第27頁），顯見
    被上訴人迄未取得中華民國身分證。佐以兩造協議於被上訴
    人取得中華民國身分證前仍維持婚姻，有如上述，則被上訴
    人於取得中華民國身分證前，仍有維持婚姻之主觀意思自明
    。是兩造縱別居多時，上訴人仍不能依民法第1052條第2項
    之規定，請求判決離婚。
  (四)上訴人於本院聲請函臺北市萬華老人服務中心調閱有關上訴
    人之個案紀錄及評估紀錄、函行政院國軍退除役官兵輔導委
    員會臺北榮民總醫院（下稱臺北榮總）調閱上訴人自99年1
    月起之病歷資料（本院卷第22-23頁）。臺北榮總以99年5
    月6日北總企字第0990009540號函附上訴人之病歷資料、財
    團法人天主教失智老人社會福利基金會（按該基金會設於臺
    北市萬華區，即上訴人所稱萬華老人服務中心）以99年5月6
    日智字第0990002309號函附上訴人之個案管理服務紀錄、個
    案服務評估紀錄（即臺北市政府社會局初評表、個摘表、個
    案紀錄表）等附卷足考（本院卷第33-87、97-108頁）。惟
    上訴人前開病歷資料、個案紀錄表等仍不足推翻前開兩造協
    議之內容，是該等資料均難作為有利於上訴人認定之依據。
四綜上所述，上訴人依民法第1052條第2項之規定，請求准上訴
  人與被上訴人離婚，於法無據，應予駁回。原審為上訴人敗訴
  之判決，核無不合。上訴意旨指摘原判決不當，求予廢棄改判
  ，為無理由，應予駁回。
五本件因事證已臻明確，兩造其餘攻擊、防禦方法及所為之立證
  ，經審酌後認與判決之結果不生若何影響，無庸再逐一予以論
  列，合併敘明。
據上論結，本件上訴為無理由，依民事訴訟法第449條第1項、第
78條、第463條、第385條第1項前段，判決如主文。
中    華    民    國    99    年    8     月    10    日
                    民事第十四庭
                        審判長法  官  林金村
                              法  官  李慈惠
                              法  官  湯美玉
正本係照原本作成。
如不服本判決，應於收受送達後20日內向本院提出上訴書狀，其
未表明上訴理由者，應於提出上訴後20日內向本院補提理由書狀
（均須按他造當事人之人數附繕本）上訴時應提出委任律師或具
有律師資格之人之委任狀；委任有律師資格者，另應附具律師資
格證書及釋明委任人與受任人有民事訴訟法第466條之1第1項但
書或第2項（詳附註）所定關係之釋明文書影本。如委任律師提
起上訴者，應一併繳納上訴審裁判費。
中    華    民    國    99    年    8     月    11    日
                              書記官  蕭進忠
附註：
民事訴訟法第466條之1（第1項、第2項）：
對於第二審判決上訴，上訴人應委任律師為訴訟代理人。但上訴
人或其他法定代理人具有律師資格者，不在此限。
上訴人之配偶、三親等內之血親、二親等內之姻親，或上訴人為
法人、中央或地方機關時，其所屬專任人員具有律師資格並經法
院認為適當者，亦得為第三審訴訟代理人。

司法院資訊處製作；財團法人民間司法改革基金會備份。
